【裁判字號】    90,自,12
【裁判日期】    900817
【裁判案由】    詐欺等
【裁判全文】
臺灣高雄地方法院刑事判決                              九十年度自字第一二號
    自  訴  人  丙○○
    自訴代理人  蘇精哲律師
                徐建光律師
                王正嘉律師
    被      告  丁○○
    選任辯護人  楊昌禧律師
                唐小菁律師
                邱佩芳律師
右列被告因詐欺等案件，經自訴人提起自訴，本院判決如左：
    主  文
丁○○無罪。
    理  由
一、自訴意旨略以：被告丁○○係設於高雄市左營區○○○路二○四號四樓之二「上
    濱營造股份有限公司（下稱上濱公司）」負責人。緣自訴人為期能於短期內承接
    以借牌方式承作之新竹華邦安居計畫新建結構與裝修工程，而急需甲級營造廠執
    照，經由介紹人甲○○及戊○○仲介，與被告接洽購買即概括承受上濱公司，先
    於民國八十九年七月十八日，在高雄市苓雅區○○○路九八巷二十二之二號三樓
    甲○○之事務所內，商議完成合約內容，並於翌（十九）日上午十時許，在律師
    事務所簽立上濱公司之「股東出資轉讓協議書」，自訴人並一次繳付訂金及第一
    期款項共計新台幣（下同）三百八十萬元予被告，期能於短期內完成上濱公司之
    概括承受。然被告收取上開款項後，明知自訴人須於短期內承受上濱公司，以便
    承接前開工程，卻先以尚有不動產未經辦理變更登記，請求自訴人給予期間，以
    辦理變更手續，自訴人因認本件契約尚須對上濱公司為徵信工作，而予以同意，
    惟被告卻故意違約，不將上開協議書第五條所定之公司執照、營造業登記證等證
    件交予自訴人，並阻擾上濱公司所委託之會計師，不得將公司相關財務及會計資
    料或影本交予自訴人，致使自訴人無法查證上濱公司是否有積欠銀行債務、支票
    帳戶狀況、稅務問題、濫賣發票、及其它工程糾紛等徵信工作，經自訴人多次催
    促，被告卻一再假藉土地未過戶完成，並避不見面，造成自訴人因而受有重大損
    失。因認被告丁○○涉犯刑法第三百三十九條第一項之詐欺取財罪及第三百四十
    二條第一項之背信罪嫌。
二、按犯罪事實應依證據認定之，無證據不得認定其犯罪事實；復不能證明被告犯罪
    者，應諭知無罪之判決，刑事訴訟法第一百五十四條、第三百零一條第一項分別
    定有明文。次按認定不利於被告之事實，須依積極證據，苟積極證據不足為不利
    於被告事實之認定，即應為有利於被告之認定，更不必有何有利之證據。另告訴
    人之指訴，係以使被告受刑事訴追為目的，是其陳述是否與事實相符，仍應調查
    其他證據以資審認。且刑法第三百三十九條第一項詐欺罪之成立，以意圖為自己
    或第三人不法之所有，以詐術使人陷於錯誤，而將本人或第三人之物交付為要件
    。所謂以詐術使人交付，必須被詐欺人因其詐術而陷於錯誤，若所用之方法不能
    認為詐術，亦不致使人陷於錯誤，即不構成該罪，最高法院分別著有三十年上字
    第八一六號、五十二年台上字第一三○○號及四十六年台上字第二六○號判例足
    資參照。
三、訊據被告丁○○固坦認確經由介紹人甲○○及戊○○之仲介，於右揭時、地與自
    訴人簽立上濱公司之「股東出資轉讓協議書」，並已收受自訴人所交予上開契約
    之訂金及第一期款項共計三百八十萬元之事實不諱，惟堅決否認有何上揭犯行，
    辯稱：伊於八十九年七月十九日簽約後，即於同年月二十一日依約將辦理上濱公
    司股東變更過戶手續之相關資料，交予介紹人甲○○，且於八十九年九月十三日
    辦理不動產變更登記補發所有權狀完成後，即於翌（十四）日依約將公司變更登
    記事項卡正本及公司印鑑章交予介紹人甲○○收執，以為辦理公司股東變更過戶
    登記，故伊均有依約履行，本件係自訴人未能依約提供必要之證件資料予甲○○
    辦理上濱公司股東變更及過戶登記，係因自訴人違約而無法履行契約，復伊於簽
    立上開契約時，即有通知會計師陸璧華提供自訴人相關財務及會計資料，以便自
    訴人查證上濱公司之財務狀況，事後因會計師陸璧華告知伊，自訴人方面欲接管
    上濱公司所有之會計帳目，並要求交予空白統一發票，伊因為保障自己權益，故
    告知會計師乙○○在尚未完成過戶手續前，僅得提供相關財務及會計資料以利自
    訴人方面查證，不得將所有會計事務交予自訴人及交予空白統一發票，且伊於簽
    約前曾與自訴人去銀行查證，而於契約所約定八十九年七月二十三日，係因自訴
    人並未要求伊前去，始未與自訴人再前往銀行查證，又上濱公司於簽約後仍繼續
    經營，伊均在公司上班，而自訴人所寄發之存證信函，伊均有答覆，並無避不見
    面之情形等語。經查：
  (一)被告確經由介紹人甲○○及戊○○之仲介，於右揭時、地與自訴人丙○○簽立上
    濱公司之「股東出資轉讓協議書」，並已收受自訴人所交予上開契約之訂金及第
    一期款項共計三百八十萬元之事實，業據被告供認不諱，核與自訴人指訴之情節
    大致相符，並證人即介紹人甲○○及戊○○證述屬實，且有上開「股東出資轉讓
    協議書」乙份及泛亞銀行匯出匯款回條聯乙紙等影本附卷可稽；是此部分之事實
    ，堪予認定。
  (二)自訴人陳稱：簽訂上開契約後，伊即依契約第十條規定，給付被告簽約金三百八
    十萬元，被告應依契約第五條規定，將以前營業之工程合約書、稅務文件及相關
    登記等文件資料交予伊執管，以便查證確認上濱公司是否有欠稅、負債及工程糾
    紛等徵信工作，此係因本件為概括承受，如所購買者為有問題之公司，就如同買
    了廢紙一般，所以才有契約中其他協議第二條之約定，而被告於簽約時即與其會
    計師聯絡，約定由自訴人所委託之會計人員戊○○拿取上開資料，致使自訴人陷
    於錯誤，而簽立上開契約，並交付簽約金三百八十萬元，惟事後被告卻指示會計
    師不得交付伊或戊○○上開資料，並避不見面，致使伊無法為前開之徵信行為，
    且伊於訂約前雖與被告曾至銀行查證，但高雄銀行人員告知伊如要確認該公司之
    欠款資料，必須在八十九年七月二十二日以後，故在契約中約定於八十九年七月
    二十三日前去查證，但事後被告並未與伊前去，後伊以存證信函多次催促被告履
    約，被告均置之不理，復伊所以要求交付上濱公司之空白統一發票，係為免查證
    後，被告持之濫開發票，而伊於八十九年十月三日所發之存證信函，係因防止伊
    合夥股東與被告有私下接觸，為恐他們將伊之股份、現金及工程搶走，始寄發該
    存證信函，又被告明知伊急需購買牌照，承諾依約履行，事後卻違約，此行為亦
    涉犯背信等語，證人即介紹人戊○○證稱：伊係受自訴人委託，於契約訂立後，
    為自訴人對上濱公司之稅務及會計等情況，依據被告所提供之資料，做進一步查
    證，以確認上濱公司之財務及稅務狀況，簽立契約後，被告有同意伊可以檢查該
    公司有關稅務及會計方面問題，並請伊直接與上濱公司所委託之會計公司聯絡，
    待整理好相關資料、帳冊後，交予被告公司，轉交予伊查證，後伊即將此業務交
    予伊事務所之職員處理，由伊事務所之職員與被告公司之會計事務所聯繫，但他
    們商議之情形為何，伊並不清楚等語，證人即介紹人甲○○證述：本件伊係受託
    辦理過戶手續，被告於簽立契約後，即於八十九年七月二十一日將營利事業登記
    證等證件交予伊，並經伊簽收，且自訴人與被告簽訂該契約時，有約定被告將不
    動產過戶完成後，始提出相關證件辦理過戶，被告並於八十九年九月十一日辦理
    完成，於同年月十四日將公司變更登記事項卡正本及公司印鑑章交予伊收執，後
    伊即通知自訴人提供相關資料，以便辦理過戶，自訴人本有提出相關資料，但並
    不完整，後自訴人通知伊暫緩辦理，並告知欲更改股東，後自訴人一直未提供所
    欲更改之股東身分證、及營業處所等相關資料，伊即以存證信函通知自訴人趕快
    提供，以利辦理，本件係因自訴人之原因，始無法辦理過戶等語，證人即上濱公
    司委託之會計師陸璧華證陳：被告確有通知伊將財務報表等相關資料影印後交予
    一位楊先生，後伊與一位小姐聯繫，但該小姐說要伊將上濱公司所有資料交予他
    們，並由他們接手上濱公司之會計事務，且一併交予空白統一發票，伊即與被告
    聯絡，被告稱尚未過戶前，不得將空白統一發票交予他們，且亦不得由他們接手
    上濱公司之會計事務等語。此外，復有自訴人提出之存證信函四份、及被告所提
    出之存證信函七份（其中二份由證人甲○○所寄發）、建物所有權狀乙紙、簽收
    單乙紙等影本在卷可按。
  (三)綜據上述事證以觀，本件契約簽訂後，被告確依約分別於八十九年七月二十一日
    及同年九月十四日，將辦理公司股東變更過戶手續之相關資料，交予證人即介紹
    人甲○○收執，以為證人甲○○辦理相關過戶手續，此為證人即介紹人甲○○證
    述如前，並有簽收單影本乙紙為證。從而，被告苟如有意圖不法所有之詐欺犯意
    ，焉須於契約簽訂並收取簽約款項三百八十萬元後，仍依約交付辦理公司股東變
    更過戶手續之相關資料予證人甲○○？復依該契約第五條約定：「甲方（即被告
    ）應將公司執照、營造業登記證、營造手冊、公司印信、以前營業之工程合約書
    、稅務文件及其他有關登記之文件，全部交給乙方執管，：：」第六條約定：「
    轉讓後，如需上濱營造有限公司開立統一發票時，乙方（即自訴人）應提供統一
    發票予甲方（即被告）開立，有關稅金由甲方負擔。」其他協議第一條約定：「
正式合約完成後，甲方應提供上濱營造八十三年度至八十八年度之財務報表，及
    股東名冊、公司章程，予乙方備查。：：」其他協議第二條約定：「如於過戶當
    中，查到甲方稅務問題或銀行借貸、滯繳以及工程紛爭：：等問題，則本買賣立
    即失效，甲方後無條件退還乙方所付之款項。（甲方應於八十九年七月二十三日
    配合銀行作聯合徵信調查）」準此，依上開契約約定，被告應提供相關會計及財
    務等資料，以供自訴人方面查證上濱公司是否有稅務問題、銀行借貸、滯繳及工
    程紛爭等情事，然依約被告僅應提供財務報表等相關資料，以供自訴人方面查證
    ，並無約定被告應將上濱公司之會計事務，於簽訂契約後，即交予自訴人方面接
    管、及應交付空白統一發票予自訴人，是被告為確保自己權益，拒絕交付空白統
    一發票及將公司會計事務交予自訴人接管，依契約內容觀之，並無違約之情事；
    職是，本件被告並無違約，而故意阻擾上濱公司所委託之會計師不得將公司相關
    資料或影本交予自訴人，致使自訴人無法查證，本件係因自訴人方面提出不符契
    約約定事項，被告始拒絕提供空白發票及由自訴人接管上濱公司會計事務；從而
    ，被告並無以先承諾提供相關會計及財務等資料，以供自訴人方面查證之詐術，
    後故意阻擾上濱公司所委託之會計師不得將公司相關資料或影本交予自訴人，致
    使自訴人陷於錯誤，而係因自訴人方面要求不符契約約定事項，始無法依約提供
    資料。又自訴人雖確於八十九年八月十一日、同年九月六日、同年十月二日及同
    年十月三日，分別由其及證人戊○○寄發存證信函予被告，惟被告亦於八十九年
    八月十八日、同年九月十四日、同年十月九日及同年十月二十七日寄發存證信函
    回覆自訴人，有存證信函八份在卷可按，是自訴人與被告雖對上開契約之履行，
    究係何人違約，雙方各執一詞，惟被告均對自訴人之存證信函答覆，並觀之自訴
    人所寄發之存證信函，亦均無提及被告有避不見面之情事，且上濱公司現仍為被
    告所經營，此為被告及自訴人所是認，足見被告於簽立上開契約後，並無逃匿或
    避不見面之情形甚明。另參以依契約第十二條約定，被告須以上濱公司為新竹華
    邦安居計畫新建結構與裝修工程之保證廠商，且被告亦依約履行，此為自訴人所
    是認，則被告豈會為詐取上開三百八十萬元之簽約款項，而須負擔該工程之保證
    責任？益徵被告顯無意圖不法所有之犯意自明。
  (四)綜上，被告雖確與自訴人簽訂上開「股東出資轉讓協議書」，並已收受自訴人所
    交予上開契約之訂金及第一期款項共計三百八十萬元，惟被告於簽訂上開契約之
    初，並無為自己不法所有之詐欺意圖可言，復未對於自訴人施用詐術，致其陷於
    錯誤之行為，且自訴人係為履行契約始交付上開款項，是縱事後該契約因互有爭
    議並未履行，然此核屬民事糾葛，應循民事途徑解決，被告所為，尚與刑法第三
    百三十九條第一項詐欺取財罪之犯罪構成要件不符。
  (五)按刑法第三百四十二條第一項規定：「為他人處理事務，意圖為自己不法或第三
    人不法之利益，或損害本人之利益，而為違背其任務之行為，致生損害於本人之
    財產或其他利益者，處五年以下有期徒刑、拘役或科或併科一千元以下罰金。」
    是背信罪之主體限於為他人處理事務之人，如為自己之工作行為，自無本條犯罪
    可言。自訴人雖陳稱：被告明知伊急需購買牌照，承諾依約履行，事後卻違約，
    不將約定之資料交予伊，致使無法查證，此行為涉犯背信罪等語，惟本件被告與
    自訴人簽立上開契約後，被告依法固應按契約之所定條件履行，但被告是否依約
    履行，並非為自訴人處理事務，仍屬於自己之工作行為，是縱認被告有未履行該
    契約之行為，致自訴人受有損害，不問其原因如何，均與刑法上之背信罪無關，
    要難以背信罪相繩。
四、綜上所述，上開契約雖確未履行，惟被告確有依約將辦理公司股東變更過戶手續
    之相關資料，交予證人即介紹人甲○○，以為證人甲○○辦理相關過戶手續，且
    本件係因自訴人方面提出不符契約約定事項，雙方互有爭議，始無法提供相關資
    料以供自訴人方面查證上濱公司是否有稅務問題、銀行借貸、滯繳及工程紛爭等
    情事，是並無任何證據足以認定被告於簽約之初即有意圖為自己不法所有之詐欺
    犯意，被告亦未施用任何詐術以使自訴人陷於錯誤，是本件應屬民事糾紛，應循
    民事途徑解決，揆諸首揭說明，自與刑法詐欺取財罪構成要件有間，不得遽以該
    罪責相繩。又本件被告並非為自訴人處理事務，係屬自己之工作行為，是被告所
    為亦與第三百四十二條第一項之背信罪犯罪構成要件不相符合。此外，復查無其
    他積極證據足認被告確有自訴人所指之犯行，揆諸前揭說明，不能證明被告犯罪
    ，依法應諭知無罪之判決。
據上論斷，應依刑事訴訟法第三百四十三條、第三百零一條第一項，判決如主文。
中      華      民      國        九十    年      八    月      十七日
                                  臺灣高雄地方法院刑事第六庭
                                      法  官   洪榮家
右正本證明與原本無異。
如不服本判決，應於判決送達後十日內，向本院提出上訴狀。
                                      書記官   陳寰瑛
中      華      民      國        九十    年      八    月      十七    日


司法院資訊處製作；財團法人民間司法改革基金會備份。
